【裁判字號】    99,台上,1192
【裁判日期】    990304
【裁判案由】    違反槍砲彈藥刀械管制條例
【裁判全文】
最高法院刑事判決            九十九年度台上字第一一九二號
上  訴  人  甲○○
選任辯護人  王東山律師
上列上訴人因違反槍砲彈藥刀械管制條例案件，不服台灣高等法
院中華民國九十七年二月五日第二審更審判決（九十六年度上更
(二)字第九０五號，起訴案號：台灣士林地方法院檢察署九十四年
度偵字第三二三三號），提起上訴，本院判決如下：
    主  文
原判決撤銷，發回台灣高等法院。
    理  由
本件原判決撤銷第一審關於上訴人甲○○部分科刑之判決，比較
行為時及裁判時法律，適用最有利於上訴人之規定，改判仍論處
上訴人共同未經許可，持有手槍罪刑（處有期徒刑五年六月，併
科罰金新台幣〈下同〉十萬元，罰金如易服勞役以二千元折算一
日，並為相關從刑之宣告）。固非無見。
惟查：（一）有罪判決書事實之認定與理由之說明必須互相一致
，方為合法。倘若事實之認定與理由之說明不相一致，按諸刑事
訴訟法第三百七十九條第十四款後段規定，自屬判決理由矛盾之
當然違背法令。又「寄藏」與「持有」，均係將物置於自己實力
支配之下，僅寄藏必先有他人之持有行為，而後始為之受寄代藏
而已，故寄藏之受人委託代為保管，其保管之本身，亦屬持有，
不過，此之持有係受寄之當然結果。槍砲彈藥刀械管制條例第八
條第四項、第十二條第四項、第十三條第四項係將「持有」與「
寄藏」為分別之處罰規定，則單純之「持有」，固不包括「寄藏
」，但「寄藏」之受人委託代為保管，其保管之本身所為之「持
有」，既係「寄藏」之當然結果，法律上自宜僅就「寄藏」行為
為包括之評價，不應另就「持有」予以論罪。原判決認定上訴人
於民國九十三年十一月十六日下午三、四時許，在台北市士林區
○○○路李佳保經營之彌敦道洗車場內，自真實姓名年籍不詳綽
號「慶坤」（或稱「阿慶」，或「阿昆」）之友人處收受具殺傷
力之德國SIGSAUER廠製P230型口徑9MM 之制式半自動手槍一支，
隨即與蔡秉緯（原名蔡榆華，已判決有罪確定）基於共同持有上
開手槍之犯意聯絡，由上訴人將上開槍枝交付蔡秉緯，蔡秉緯因
而將該槍枝藏置在其所有之黑色手提包內，而為警查獲，因論上
訴人共同未經許可，持有手槍罪刑（見原判決事實一；理由貳之
三）。但理由中則又引據上訴人於偵查中之證詞：案發當日下午
三、四時許，「阿昆」向伊借機車將毒品古柯鹼及上開手槍放在
伊機車內，同日約四時許伊打開機車置物箱，發現有白色粉末及
扣案手槍，伊與蔡秉緯一同將該袋子內手槍拿進屋內一起觀看，
蔡秉緯表示欲欣賞該槍，而伊欲外出購物，乃將該槍放置蔡秉緯
之手提包內，伊曾告知蔡秉緯該槍及毒品是伊友人「阿昆」所「
寄放」；「阿昆」與「阿慶」係同一人等語（見原判決第四頁第
八至十五行）；及證人蔡秉緯於警詢時之證詞：扣案之手槍係「
阿慶」「寄放」在上訴人處，伊於九十三年十一月十六日下午八
時許在上開洗車場向上訴人拿來觀看後，放入伊黑色手提包內等
語（見原判決第三頁第二三至二五行）。是倘理由中所述上訴人
所持有之手槍係「阿昆」（或「阿慶」）所「寄放」之供詞為真
正，則原判決所認定上訴人與蔡秉緯共同持有手槍之事實即難謂
無誤。原判決顯有上揭認定事實與理由說明不相一致之違誤。（
二）有罪之判決書，對於被告有利之證據不採納者，應說明其理
由，為刑事訴訟法第三百十條第二款所明定；故有罪判決書對於
被告有利之證據，如不加以採納，必須說明其不予採納之理由，
否則即難謂無判決不備理由之違法。證人李佳保於警詢時證稱：
手提包係蔡秉緯所有，手槍亦係蔡秉緯所有（見警卷第二三頁）
；證人陳俊河亦證稱：「我只知道該手提包為蔡秉緯所有，不知
道該手槍是誰的。」（見警卷第二九頁）；證人林千懿則證稱：
當時我看到毒品是吳建民所有，而槍枝是蔡秉緯所有（見警卷第
三五頁）；證人即警員陳仁龍於第一審亦具結證稱：當時上訴人
都沒有說話，在現場每個人都說包包是蔡秉緯的，槍枝也是蔡秉
緯的等語（見第一審卷第九三頁）。則倘上述證人所證為真，上
訴人有無與蔡秉緯共同持有上開槍枝，即非無研求之餘地。乃原
判決對於李佳保、陳俊河、林千懿及陳仁龍上開有利於上訴人之
證詞未予採取，並未說明其何以不足採之理由，亦有理由不備之
違法。（三）刑事訴訟為使當事人之地位對等，於刑事訴訟法第
一編第四章，特設辯護人、輔佐人及代理人（或稱訴訟關係人）
，以輔助當事人為訴訟行為。刑事辯護制度係為保護被告之利益
及維持審判之公平而設，其功能在輔助被告防禦對造檢察官或自
訴人對被告所實施之攻擊，囿於被告一般均欠缺法律智識，且處
於被訴立場，難期能以冷靜態度，克盡防禦之能事，故由辯護人
補其不足，俾與檢察官或自訴人立於平等之地位而受法院公平之
審判，此為人民依憲法第十六條享有之訴訟權所衍生之基本權。
辯護人於審判期日，得為被告行使其辯護權者，除依刑事訴訟法
第二百八十九條規定，於調查證據完畢後，就事實及法律所為之
辯論外，於審判長踐行調查證據程序時，現行（九十二年二月六
日修正公布、同年九月一日施行）之刑事訴訟法併擴張賦予當事
人、代理人、辯護人或輔佐人之「參與調查證據權」，亦即將原
第一百六十四條、第一百六十五條，僅曰「證物應提示被告命其
辨認」、「筆錄文書應向被告宣讀或告以要旨」等規定，修正為
審判長「應將證物提示當事人、代理人、辯護人或輔佐人，使其
辨認」、「應向當事人、代理人、辯護人或輔佐人宣讀或告以要
旨」，使當事人及訴訟關係人於調查證據程序中有陳述意見及參
與辯論證據力之機會，以示公平法院不存有任何之主見，落實當
事人對等原則；並使被告倚賴其辯護人為其辯護之權利，得以充
分行使其防禦權。是法院對於此項辯護權之實踐，不得恣意漠視
，否則即不足以維護訴訟上之程序正義。本件原審審判長於九十
七年一月二十四日審判期日調查證據，並未逐一踐行上開對檢察
官、辯護人之調查證據程序，使其有陳述意見及參與辯論證據力
之機會，即予判決，有審判筆錄可稽。其訴訟程序之進行，自屬
有違程序法則，基此所為不利於上訴人之判決，當然違背法令。
（四）依原判決事實之記載，上訴人收受綽號「慶坤」（或稱「
阿慶」，或「阿昆」）之友人交付之制式半自動手槍後，即由上
訴人將上開槍枝交付蔡秉緯，蔡秉緯因而將該槍枝藏置在其所有
之黑色手提包內等情（見原判決事實一）。但理由中則又引據上
訴人於偵查中之證詞：案發當日下午三、四時許，「阿昆」向伊
借機車將毒品古柯鹼及上開手槍放在伊機車內，同日約四時許伊
打開機車置物箱，發現有白色粉末及扣案手槍，伊與蔡秉緯一同
將該袋子內手槍拿進屋內一起觀看，蔡秉緯表示欲欣賞該槍，而
伊欲外出購物，乃將該槍放置蔡秉緯之手提包內，……。」等語
（見原判決第四頁第八至十四行）為認定犯罪事實之依據，是倘
理由中所引上訴人親自將扣案槍枝置放在蔡秉緯之手提包內之供
述為真實，則原判決所認定由上訴人將上開槍枝交付蔡秉緯，蔡
秉緯因而將該槍枝藏置在其所有之黑色手提包內之事實即難謂無
誤。原判決亦有上揭認定事實與理由說明不相一致之違誤。上訴
意旨因而指摘原判決違法，為有理由。而第三審法院應以第二審
判決所確認之事實為判決基礎，原審上述之違背法令，影響於事
實之確定，本院無可據以為裁判，應認仍有撤銷發回更審之原因
。
據上論結，應依刑事訴訟法第三百九十七條、第四百零一條，判
決如主文。
中    華    民    國  九十九  年    三    月    四    日
                      最高法院刑事第二庭
                          審判長法官  莊  登  照
                                法官  陳  世  淙
                                法官  徐  昌  錦
                                法官  蕭  仰  歸
                                法官  林  立  華
本件正本證明與原本無異
                                      書  記  官
中    華    民    國  九十九  年    三    月    九    日
                                                      K

司法院資訊處製作；財團法人民間司法改革基金會備份。
